ACORDAO-COMPLETO-2350252

ACÓRDÃO 2752/2019 ATA 11/2019 - SEGUNDA CÂMARA

VISTOS, relatados e discutidos estes autos de tomada de contas especial instaurada pelo Fundo Nacional de Saúde (FNS) em desfavor do Sr. Cosme José Salles, como então prefeito de Itaboraí - RJ (gestão: 2001-2004 e 2005-2008) , diante da parcial impugnação dos dispêndios realizados no âmbito do Convênio nº  2283/2000 (Siafi 408890) destinado à aquisição de equipamentos e materiais permanentes para o Hospital Municipal Desembargador Leal Júnior sob o valor de R$ 1.200.000,00, tendo a vigência do aludido ajuste sido estipulada para o período de 29/12/2000 a 26/7/2007;
ACORDAM os Ministros do Tribunal de Contas da União, reunidos em Sessão da 2ª Câmara, diante das razões apresentadas pelo Relator, em: 
9.1. rejeitar as alegações de defesa apresentadas pelo Sr. Cosme José Salles, diante dos elementos de convicção até aqui obtidos pelo TCU, em sintonia com o parecer do MPTCU;
9.2. fixar o novo e improrrogável prazo de 15 (quinze) dias contados da notificação, nos termos do art. 12, §§ 1º e 2º, da Lei nº 8.443, de 1992, e do art. 202, §§ 2º e 3º, do RITCU, para que o Sr. Cosme José Salles efetue e comprove, perante este Tribunal, o recolhimento do débito apurado nos autos em favor do Fundo Nacional de Saúde, atualizado monetariamente desde as datas indicadas até o efetivo recolhimento, na forma da legislação em vigor, sob as seguintes condições:
	Valor Original (R$) :
	Data da Ocorrência:

	3.104,74 (D) 
	31/10/2007

	12,00 (D) 
	21/12/2007

	77,99 (D) 
	27/12/2007

	326,27 (C) 
	17/8/2017

9.3. informar ao Sr. Cosme José Salles que a liquidação tempestiva do débito, com a incidência apenas da atualização monetária, sanará o processo e permitirá que as contas do aludido responsável sejam julgadas regulares com ressalva, dando-lhe quitação, ao passo que, de outra sorte, o não recolhimento da dívida ensejará o julgamento pela irregularidade das contas, com a condenação em débito, não só atualizado, mas, aí, acrescido de juros de mora, além da aplicação de multa legal sob o valor de até 100% do débito atualizado, nos termos do art. 202, §§ 3º e 4º, do RITCU;
9.4. autorizar, caso requerido, nos termos do art. 26 da Lei nº 8.443, de 1992, e do art. 217 do RITCU, o parcelamento da dívida fixada por este Acórdão em até 36 (trinta e seis) parcelas mensais e sucessivas, sobre as quais incidirão a atualização monetária e os correspondentes acréscimos legais, esclarecendo ao responsável que a falta de pagamento de qualquer parcela importará no vencimento antecipado do saldo devedor, sem prejuízo das demais medidas legais; e
9.5. determinar que a unidade técnica envie a cópia deste Acórdão, acompanhado do Relatório e da Proposta de Deliberação que o fundamenta, ao responsável, para ciência e adoção das providências cabíveis.

Tomada de Contas Especial instaurada pelo Fundo Nacional de Saúde (FNS) em desfavor do Sr. Cosme José Salles, como então prefeito de Itaboraí  RJ (gestão: 2001-2004 e 2005-2008), em razão da parcial impugnação dos dispêndios realizados no âmbito do Convênio nº 2283/2000 (Siafi 408890) destinado à aquisição de equipamentos e materiais permanentes para o Hospital Municipal Desembargador Leal Júnior sob o valor de R$ 1.200.000,00, tendo a vigência do aludido ajuste sido estipulada para o período de 29/12/2000 a 26/7/2007.

Segunda Câmara

Município de Itaboraí - RJ.

3. Responsável: Cosme José Salles (CPF XXX.136.787-XX).

13.1. Ministros presentes: Ana Arraes (Presidente), Augusto Nardes, Aroldo Cedraz e Raimundo Carreiro.
13.2. Ministros-Substitutos presentes: Marcos Bemquerer Costa e André Luís de Carvalho (Relator).

ACORDAO-COMPLETO-2395977

Acórdão 1478/2020 - Segunda Câmara

ANDRÉ DE CARVALHO

Trata-se de tomada de contas especial instaurada pelo Fundo Nacional de Saúde (FNS) em desfavor do Sr. Cosme José Salles, como então prefeito de Itaboraí - RJ (gestão: 2001-2004 e 2005-2008) , diante da parcial impugnação dos dispêndios realizados no âmbito do Convênio nº  2283/2000 (Siafi 408890) destinado à aquisição de equipamentos e materiais permanentes para o Hospital Municipal Desembargador Leal Júnior sob o valor de R$ 1.200.000,00, tendo a vigência do aludido ajuste sido estipulada para o período de 29/12/2000 a 26/7/2007.
Após a análise final do feito, o auditor federal da SecexTCE lançou o seu parecer conclusivo à Peça 57, com a anuência dos dirigentes da unidade técnica (Peças 58 e 59) , nos seguintes termos:
" (...) HISTÓRICO
2.	O Convênio nº 2283/2000 (peça 36, p. 1-8) foi firmado em 29/12/2000, com prazo de vigência fixado em 25/12/2001. Após diversos termos aditivos (peça 36, p. 9-16) , esse prazo estendeu-se até 26/7/2007, sendo definida a data limite de 24/9/2007 para a prestação de contas do ajuste (peça 36, p. 16; peça 4, p. 1) .
3.	O Plano de Trabalho aprovado do convênio consta da peça 23.
4.	Era previsto o valor total de R$ 1.200.000,00 para a execução do objeto pactuado, sendo R$ 240.000,00 a título de contrapartida do convenente. Os recursos federais foram integralmente repassados, totalizando R$ 960.000,00 por meio das seguintes ordens bancárias (peça 32, p. 4) :
	Ordem Bancária
	Data Liberação
	Data Crédito
	Valor (R$) 

	408904
	9/3/2001
	14/3/2001
	   192.000,00 

	410133
	19/4/2001
	24/4/2001
	   192.000,00 

	402977
	4/3/2002
	7/3/2002
	     96.000,00 

	402978
	4/3/2002
	7/3/2002
	   480.000,00 

5.	O concedente fiscalizou a execução do ajuste por meio dos Relatórios de Verificação in loco nº s 012/2001 (peça 30) , 259-1/2003 (peça 32) e 234-2/2004 (peça 31) .
6.	A prestação de contas final, apresentada em 31/10/2007 (peça 19, p. 3, § 8º) , foi analisada por meio do Parecer Gescon 4328/2009 (peça 21) , de 12/8/2009, posicionando-se pela aprovação das contas do responsável. 
7.	Posteriormente, essa prestação foi reanalisada por meio dos Pareceres Gescon nº s 574/2016 (peça 19) , de 28/7/2016, e 878/2016 (peça 20) , 30/9/2016, posicionando-se pela não aprovação de contas do montante de R$ 112.903,55 (peça 20, p. 4) em decorrência das conclusões do Relatório de Auditoria nº 5237 (peças 26-28) , de 4/8/2015, realizado pelo Departamento Nacional de Auditoria do Sistema Único de Saúde (Denasus) em conjunto com a Controladoria-Geral da União (CGU) em visita ao convenente durante 26/1 até 2/2/2006 (peça 27, p. 6) .
8. Por meio dos Ofícios 0692/MS/SE/FNS/RJ/DICON/SECON (peça 16, p. 3) e 0693/MS/SE/FNS/RJ/DICON/SECON (peça 16, p. 4) , ambos de 3/10/2016, o Fundo Nacional de Saúde notificou o responsável e a Prefeitura Municipal de Itaboraí/RJ, sobre a reprovação parcial da prestação de contas, requerendo a devolução dos recursos.
9.	Diante do não saneamento das irregularidades apontadas e da não devolução dos recursos, instaurou-se a Tomada de Contas Especial.
10. No Relatório Completo de Tomada de Contas Especial nº 210/2017 (peça 42) , concluiu-se pela existência de débito parcial de R$ 112.825,56, com atribuição de responsabilidade ao Sr. Cosme José Salles, executor do convênio, na condição de prefeito municipal de Itaboraí/RJ no período de 1º/1/2001 a 31/12/2008.
11. O Relatório de Auditoria 269/2018 (peça 43) e o respectivo Certificado (peça 44) anuem ao posicionamento exposto no Relatório da TCE, quanto à atribuição das responsabilidades e ao montante do débito. O Parecer do Dirigente do Controle Interno (peça 45) apresenta manifestação concorde com o Relatório de Auditoria e respectivo Certificado, concluindo pela irregularidade das contas.
12. O Ministro de Estado da Saúde, no Pronunciamento Ministerial presente na peça 46, atesta haver tomado conhecimento das conclusões das peças técnicas emitidas pela CGU, pela irregularidade das contas.
13. Emitidos esses documentos, o processo foi autuado neste Tribunal em 25/4/2018. 
14. A primeira instrução levada à efeito pela Secex-TCE (peça 48) concluiu estarem satisfeitos os pressupostos de procedibilidade da IN TCU 71/2012 e dos Acórdão 1441/2016-TCU-Plenário e Acórdão 10145/2017-TCU-Plenário, uma vez que o prazo para prestação de contas findou em 24/9/2007 e o responsável foi notificado sobre as irregularidades pela autoridade administrativa competente em 10/10/2016, por intermédio do Ofício 0692/MS/SE/FNS/RJ/DICON/SECON (peça 16, p. 3; com Aviso de Recebimento na peça 2, p. 3) , bem como o valor atualizado do débito em 1º/1/2017 superava o mínimo estabelecido de R$ 100.000,00 (peça 48, § 15) . 
15. Registra-se, também, que não foram encontrados débitos imputáveis ao responsável em outros processos em tramitação no Tribunal para fins de consolidação. Contudo, foi localizado o TC Processo 019.101/2009-1, referente a TCE instaurada pelo TCU, no qual a responsabilidade do Sr. Cosme José Salles é compartilhada com outros quatro responsáveis por possível dano ao erário no valor de R$ 824.009,20.
16. Quanto a estes autos, concluiu-se, em exame preliminar à peça 48, pela responsabilização do Sr. Cosme José Salles pelo dano ao erário no valor histórico de R$ 112.903,55 (peça 48, p. 6-7) , dando causa à proposta para a sua citação (peça 48, p. 6-7) . Esse posicionamento teve a concordância do diretor imediato e do titular da unidade técnica (peças 49 e 50) .
17. Em cumprimento ao pronunciamento da Secex-TCE, de 24/9/2018 (peça 50) , e em observância à delegação de competência conferida pelo relator, Ministro-Substituto André de Carvalho, foi promovida a citação do Sr. Cosme José Salles mediante o Ofício nº 2114/2018-TCU/Secex-TCE, de 5/10/2018 (peça 51) . 
18. O responsável foi devidamente notificado em 17/10/2018 (peça 52) , apresentando suas alegações de defesa em 5/11/2018 (peça 55) .
EXAME TÉCNICO
Irregularidades Causadoras do Dano
19. O responsável foi citado em decorrência das seguintes irregularidades (peça 51) :	Irregularidade 1: realização, à conta dos recursos repassados por força do Convênio 2283/2000, Siafi 408890, de aquisições de equipamentos que não foram destinados à utilização na unidade de saúde a que se vinculou o objeto conveniado, não sendo localizados, conforme foi apurado no Relatório de Auditoria 5237, elaborado pelo Departamento Nacional de Auditoria do SUS - Denasus, em 4/8/2015 (peça 28, p. 38-46, item 3.7.2) ;
Valor histórico: R$ 109.708,82;
Condutas: realizar aquisições de equipamentos que não foram destinados à utilização na unidade de saúde a que se vinculou o objeto conveniado, não sendo localizados, conforme foi apurado no Relatório de Auditoria 5237, elaborado pelo Departamento Nacional de Auditoria do SUS - Denasus, em 4/8/2015;
Dispositivos violados: arts. 66 e 145 do Decreto 93.872/1986; arts. 7º, inciso XII, alínea 'c', e 22 da Instrução Normativa - STN 01/1997; Cláusulas Segunda, inciso II, Item 2.2 e Subitem 2.10.3, e Quinta do Termo do Convênio;
Irregularidade 2: realização, à conta dos recursos repassados por força do Convênio 2283/2000, Siafi 408890, de despesas no valor de R$ 3.104,74 em 31/10/2007, posteriormente à apresentação da prestação de contas referente à avença, caracterizando realização de despesa posteriormente à vigência do Convênio e sem a devida prestação de contas (peça 28, p. 34) ;
Valor histórico: R$ 3.104,74;
Condutas: realizar despesas no valor de R$ 3.104,74 em 31/10/2007, posteriormente à apresentação da prestação de contas referente à avença, caracterizando realização de despesa posteriormente à vigência do Convênio e sem a devida prestação de contas;
Dispositivos violados: arts. 66 e 145 do Decreto 93.872/1986; arts. 7º, inciso XII, alínea 'c', 8º, inciso V, e 22 da Instrução Normativa - STN 01/1997; Cláusulas Segunda, inciso II, Item 2.2 e Subitem 2.10.3, Quinta e Sexta, Parágrafo Primeiro, alíneas 'a' e 'f', do Termo do Convênio;
Irregularidade 3: realização, à conta dos recursos repassados por força do Convênio 2283/2000, Siafi 408890, em 21/12/2007, de pagamento de despesa referente a tarifa bancária (peça 28, p. 34) ;
Valor histórico: R$ 12,00;
Condutas: realizar, à conta dos recursos repassados por força do Convênio 2283/2000, Siafi 408890, em 21/12/2007, de pagamento de despesa referente a tarifa bancária;
Dispositivos violados: arts. 66 e 145 do Decreto 93.872/1986; arts. 7º, inciso XII, alínea 'c', 8º, inciso VII, e 22 da Instrução Normativa - STN 01/1997; Cláusulas Segunda, inciso II, Item 2.2 e Subitem 2.10.3, Quinta e Sexta, Parágrafo Primeiro, alíneas 'c' e 'f', do Termo do Convênio;
Irregularidade 4: falta de devolução do saldo dos recursos repassados por força do Convênio 2283/2000, Siafi 408890, conforme verificado no extrato da aplicação financeira desses recursos, em 27/12/2007 (peça 28, p. 34) ;
Valor histórico: R$ 77,99;
Condutas: não proceder à devolução do saldo dos recursos repassados por força do Convênio 2283/2000, Siafi 408890, mantendo esse saldo de recursos federais na posse da Prefeitura Municipal de Itaboraí/RJ, para utilização segundo os interesses próprios desse ente, alheios ao previsto na avença;
Dispositivos violados: arts. 66 e 145 do Decreto 93.872/1986; arts. 7º, inciso XII, alínea 'c', 21, § 6º, 22 e 28, inciso IX, da Instrução Normativa - STN 01/1997; Cláusula Segunda, inciso II, Itens 2.2 e 2.10, do Termo do Convênio.
Análise das Alegações de Defesa
20. Devidamente citado (peça 52) , o Sr. Cosme José Salles apresentou suas alegações de defesa em 5/11/2018 (peça 55) .
21. De início, cumpre destacar que o responsável não apresentou qualquer documento com vistas a sanear a ocorrência das irregularidades a ele atribuídas. 
22. Sua defesa restringiu-se a destacar a ocorrência de possíveis falhas na auditoria e no processo de instauração de tomadas de contas especial que, em seu entendimento, dariam causa à descaracterização de parte das irregularidades apontadas e iriam de encontro ao princípio da segurança nas relações jurídicas, fatos que justificariam o atendimento de seu pleito pelo arquivamento deste processo, sem julgamento de mérito (peça 55, p. 14) .
23. A seguir, procede-se a análise das alegações apresentadas.
a) ausência de comunicação prévia por parte dos órgãos de controle e fiscalização (CGU e Denasus) sobre a auditoria que iria ocorrer no Município de Itaboraí, realizada em 2006 (peça 55, p. 2-4) 
24. O responsável aduz que a equipe de fiscalização conjunta do Denasus e da CGU (Relatório de Auditoria nº 5237/2015, às peças 27 e 28) não teria comunicado previamente sobre a realização da auditoria à época, dando causa ao descumprimento de norma do Ministério da Saúde (o ex-gestor remete à existência de previsão normativa constante de documento intitulado Manual de Auditoria do SUS - Princípios, Diretrizes e Regras) .
25. Defende também que esse fato inviabilizou que a unidade de saúde se organizasse para atender às demandas apresentadas pela equipe de auditoria à época.
26. Entende-se, contudo, que sua alegação de que houve o descumprimento de normativo do Ministério da Saúde não prospera.
27. Primeiro, porque o próprio responsável reconhece que os auditores ' (...) chegaram no Hospital Municipal Desembargador Leal Júnior e se apresentaram (..) ' (peça 55, p. 2; grifo acrescido) .
28. Registre-se que os documentos 'Auditoria do SUS - Orientações Básicas', de 2011, e 'Princípios, Diretrizes e Regras da auditoria do SUS no âmbito do Ministério da Saúde', de 2017, ambos disponibilizados no portal do Sistema Nacional de Auditoria do Denasus (http://sna.saude.gov.br/publicacoes.cfm) , esclarecem, em suas páginas 24 e 26, respectivamente, que essa apresentação consiste em o coordenador e a equipe de auditores se apresentarem ao dirigente/gerente da unidade a ser auditada, ocasião da entrega do ofício de apresentação, expondo de forma sucinta o escopo da auditoria e a previsão de conclusão dos trabalhos.
29. Segundo, porque, ao ler esses dois documentos, não foi identificada vedação para que as fiscalizações do Denasus se iniciem imediatamente após o término da apresentação da equipe de auditoria nem obrigação de que seja respeitado um tempo de espera mínimo entre o fim dessa apresentação e o início da respectiva fiscalização.
30. Portanto, essas evidências descartam a alegação trazida pelo responsável quanto à ocorrência de descumprimento de normativo do Denasus.
b) o art. 6º, inciso II, da IN TCU nº 71/2012 estabelece que fica dispensada a instauração da tomada de contas especial quanto houver transcorrido prazo superior a dez anos entre a data provável de ocorrência do dano e a primeira notificação dos responsáveis pela autoridade administrativa competente (peça 55, p. 3-4) 
31. O responsável afirma que a referida norma foi descumprida, pois teria transcorrido um prazo superior a dez anos entre a ocorrência dos alegados danos apontados durante a auditoria (que se iniciou em 26/1/2006; peça 27, p. 6) e a primeira notificação realizada pela entidade competente em 10/10/2016 (Aviso de Recebimento - peça 2, p. 3 - do Ofício 0692/MS/SE/FNS/RJ/DICON/SECON à peça 16, p. 3) . 
32. O ex-gestor também discorda da utilização da data final para a prestação de contas (24/9/2007) como o marco inicial para a contagem do prazo de dez anos, conforme foi defendido em instrução preliminar à peça 48, p. 2, § 15.
33. Há de se rememorar que, neste caso concreto, a vigência do convênio expirou em 26/7/2007, sendo definida a data limite de 24/9/2007 para a prestação de contas do ajuste (peça 36, p. 16; peça 4, p. 1) . Apesar de o responsável prestar contas do convênio apenas em 31/10/2007 (peça 19, p. 3, § 8º) , ele teve suas contas analisadas por meio do Parecer Gescon nº 4328/2009 (peça 21) , de 12/8/2009, que se posicionou pela aprovação dessas à época.
34. Nesse ponto, entende-se que a manifestação do responsável possui fundamento, pois o fato gerador da irregularidade não foi a ausência da prestação de contas ou a apresentação dessa após o prazo determinado, situações que poderiam permitir que a data provável de ocorrência do dano fosse 24/9/2007 (data final para a prestação de contas) . Contudo, verifica-se que mesmo após a desconsideração dessa data, como data provável de ocorrência de dano, ainda não haveria transcorrido o prazo superior a dez anos alegado pelo ex-gestor, conforme explicado a seguir. 
35. De início, faz-se necessário esclarecer quais são as datas prováveis de ocorrência de dano ao erário. Nesse sentido, verificou-se que as irregularidades aqui tratadas se referem a:
a) aquisições de diversos equipamentos entre 2/5/2002 e 26/11/2004 (peça 28, p. 55 e 57-59) , no valor total de R$ 109.708,82, que não foram destinados à utilização na unidade de saúde a que se vinculou o objeto conveniado, não sendo esses equipamentos localizados pela equipe de auditoria;
b) falta de devolução do saldo dos recursos repassados quando do encerramento do convênio em 26/7/2007;
c) realização de despesas em 31/10/2007, no valor de R$ 3.104,74, posteriormente ao encerramento do convênio e da apresentação de sua prestação de contas;
d) realização de pagamento de despesa referente a tarifa bancária em 21/12/2007, no valor de R$ 12,00.
36. Assim, ao se constatar que as irregularidades perfizeram o período de 2/5/2002 até 21/12/2007, conclui-se não haver se completado um prazo igual ou superior a dez anos, conforme alegado pelo ex-gestor, pois sua notificação ocorreu em 10/10/2016 (peça 16, p. 3; com Aviso de Recebimento na peça 2, p. 3) .
37. Portanto, propõe-se rejeitar a alegação do ex-gestor.
38. De qualquer forma, cabe relembrar a existência de enunciados de jurisprudência firmando o entendimento de que, uma vez devidamente citado o responsável por esta Corte de Contas, exatamente como é o caso analisado, não caberia mais o arquivamento do processo sem o julgamento do seu mérito:
	'Após a instauração da tomada de contas especial e a citação dos responsáveis, não se admitirá o arquivamento, mesmo na hipótese de o valor apurado como débito for inferior ao limite estabelecido' (Acórdão 4052/2013-TCU-Primeira Câmara - Rel. Min. Benjamin Zymler) ;
	'Efetuada a citação do responsável, é nulo o acórdão que determina o arquivamento do processo por economia processual, ainda que proferido anteriormente à entrada em vigor da IN TCU 71/2012, pois o art. 199, § 2º, do Regimento Interno do TCU não autoriza o arquivamento sob esse motivo depois de promovida a citação' (Acórdão 11242/2015-TCU-Segunda Câmara - Rel. Min. Raimundo Carreiro) ;
	'Comprovado que o responsável teve ciência das irregularidades apuradas no processo antes do prazo de dez anos até a instauração da tomada de contas especial e sua citação, ou seja, no curso da fase interna da tomada de contas especial ou durante os procedimentos de exame das contas por parte do concedente, não se configura prejuízo à defesa em decorrência do transcurso de tal prazo' (Acórdão 1772/2017-TCU-Plenário - Rel. Min-Substituto Augusto Sherman) .
39. Ato contínuo, tais entendimentos também impõe o prosseguimento da análise deste feito.
c) a resposta do Ministério da Saúde, quanto à análise da prestação de contas do responsável, ultrapassou o prazo de sessenta dias estipulado pelo art. 31 da IN TCU nº 1/1997 e o prazo de noventa dias definido pelo art. 10, § 7º, do Decreto nº 6170/2007. Além disso, a demora de mais de 600 dias para a primeira manifestação do órgão trouxe insegurança jurídica ao ex-gestor que não se encontrava mais como prefeito de Itaboraí/RJ e, por isso, viu-se impossibilitado de localizar documentos e obter informações necessárias à sua defesa. Nesse sentido, relembra que, nos termos da Súmula TCU nº 230, caberia ao prefeito sucessor apresentar as contas referentes aos recursos geridos por seu antecessor (peça 55, p. 4-6) . 
40. Entende-se que a alegação do ex-gestor não afasta os indícios de impropriedades tratados nestes autos nem tem o condão de descaracterizar a sua responsabilidade e ônus pessoal de comprovar a boa e correta aplicação dos recursos públicos geridos, em observância dos arts. 70, parágrafo único, da Constituição Federal, c/c 93 do Decreto-Lei nº 200/1967 e 66 e 145 do Decreto nº  93.872/1986.
41. Novamente, cabe destacar que a vigência do convênio expirou em 26/7/2007, sendo definida a data limite de 24/9/2007 para a prestação de contas do ajuste (peça 36, p. 16; peça 4, p. 1) . Apesar de o responsável prestar contas do convênio apenas em 31/10/2007 (peça 19, p. 3, § 8º) , ele teve suas contas analisadas por meio do Parecer Gescon 4328/2009 (peça 21) , de 12/8/2009, que se posicionou pela aprovação dessas à época.
42. Contudo esse parecer, acolhido pelo Serviço de Acompanhamento e Análise de Prestação de Contas do Ministério da Saúde à época, deixava claro que se encontrava resguardado o direito de regresso do órgão, sem prejuízo de outras sanções, no caso de serem futuramente constatadas irregularidades em trabalhos de auditoria ou supervisão (peça 21, p. 3) . 
43. Ressalte-se que à época da prestação de contas encaminhada pelo ex-prefeito já se encontrava em execução a auditoria do Denasus/CGU, iniciada em 2006 (peça 27, p. 6) , e que daria origem aos apontamentos tratados nesta tomada de contas especial, sendo que o responsável, por não ter recebido informações quanto ao encerramento dessa fiscalização ao final de sua gestão, finda em 31/12/2008 (peças 1, peça 42, p. 1, e peça 55, p. 6) , tinha ciência de que poderia ser futuramente arguido sobre possíveis impropriedades que viessem a ser detectadas.
44. A Súmula TCU nº 230 também não lhe concede guarita, pois ela se aplica, principalmente, a situações em que o prefeito posterior recebe a incumbência de prestar contas do antecessor. Contudo isso não ocorreu no caso em tela, pois os recursos foram geridos totalmente na gestão do ex-prefeito e o prazo para a prestação de contas do convênio findou-se antes do encerramento de seu mandato, sendo que o responsável prestou contas sobre o referido termo durante a sua própria gestão, em 2007.
45. Ademais, não é demais relembrar que esta Corte já deixou diversas vezes assente o entendimento de que eventuais dificuldades de ex-gestores na obtenção dos documentos necessários à prestação de contas dos recursos geridos, inclusive as derivadas de ordem política em decorrência da alternância de gestões, se não resolvidas administrativamente, devem ser por eles levadas ao conhecimento do Poder Judiciário por meio de ação própria, uma vez que a responsabilidade pela comprovação da boa e regular aplicação dos recursos públicos é pessoal (Acórdão 352/2017-TCU-Primeira Câmara, e 437/2018, 1731/2014 e 2277/2007 da 2ª Câmara) .
46. Por isso posiciona-se pelo não acolhimento de sua alegação.
d) o Relatório de Auditoria nº 5237 registra que uma série de equipamentos não foram localizados no Hospital Municipal Desembargador Leal Júnior. Contudo, a equipe de auditoria, ao registrar essa informação, não demonstrou que efetuou as devidas indagações ao ente fiscalizado ou aos setores responsáveis com vistas a coletar possíveis justificativas que apontassem a localização/destinação dos equipamentos que teriam sido adquiridos. Ademais, as contas do gestor já teriam sido aprovadas em 2009, não podendo uma reanálise dessas contas, emitida sete anos depois, revogar essa decisão e concluir pela sua reprovação parcial, em desacordo com o art. 54 da Lei 9784/1999 (peça 55, p. 7-14) .
47. De início, cabe rememorar que a prestação de contas final, apresentada em 31/10/2007 (peça 19, p. 3, § 8º) , foi analisada por meio do Parecer Gescon nº 4328/2009 (peça 21) , de 12/8/2009, posicionando-se pela aprovação das contas do ex-gestor. 
48. Essa manifestação se escorou (peça 21, p. 2) no Relatório de Verificação in Loco nº  234-2/2004 (peça 31) - o qual registrou que o convênio foi executado em 100% e que os equipamentos/materiais adquiridos foram integralmente localizados durante vistoria (peça 31, p. 6) - e no Parecer nº 53/2009 (não localizado nos autos) - que teria considerado adequada a aquisição dos equipamentos/materiais.
49. Posteriormente, essa prestação foi reanalisada por meio dos Pareceres Gescon nº s 574/2016 (peça 19) , de 28/7/2016, e 878/2016 (peça 20) , 30/9/2016, posicionando-se pela não aprovação de contas do montante de R$ 112.903,55 (peça 20, p. 4) em decorrência das conclusões do Relatório de Auditoria nº 5237 (peças 26-28) , de 4/8/2015, realizado pelo Denasus em conjunto com a CGU (peça 27, p. 6) .
50. De início, em sua alegação, o ex-gestor ressalta que o referido relatório não detalha os procedimentos que deram origem a esse achado, limitando-se a registrar que parte dos equipamentos/materiais não foram encontrados durante a auditoria. 
51. Em sua defesa, o responsável destaca que seria prudente, e de bom senso, que a equipe de auditoria indagasse o ente fiscalizado sobre a localização dos itens não encontrados à época e, caso necessário, se deslocasse até a unidade de saúde informada ou, pelo menos, até o setor de patrimônio para saber sua exata localização ou mesmo se não teria sido efetuado a baixa quanto ao referido equipamento/material.
52. Contudo, isso não teria ocorrido.
53. Destaca, ainda, que caso uma unidade de saúde careça de determinados equipamentos e materiais para prestar um melhor serviço, e que outro estabelecimento os tenha, cabe ao gestor da saúde, considerando a limitação desses recursos, realizar uma redistribuição de modo a suprir as diferentes necessidades das unidades espalhadas pelo município, mesmo que isso não fosse plenamente aderente às cláusulas do convênio. 
54. Afirma também que o plano de trabalho tratava da aquisição de mais de 590 itens, entre equipamentos e materiais permanentes, e que desse total a auditoria apontou que apenas cerca de 11% desse total não teria sido localizado nas dependências do hospital. 
55. Ademais, defende que a reanálise da sua prestação de contas, que revogou a aprovação dessa, sete anos depois, teria que ter ocorrido por meio de prévio contraditório e respeito à ampla defesa, pois essa decisão afetou interesse direto do administrado. Nessa seara, traz algumas decisões da Justiça que se posicionam pela necessidade de assegurar formalmente ao administrado oportunidade de se manifestar e apresentar contrarrazões previamente, sendo que, no caso em tela, isso não teria ocorrido.
56. Afirma, ainda, que o direito da administração de anular o ato administrativo que deu causa à aprovação de suas contas teria decaído, pois o art. 54 da Lei 9784/1999 estabelece o limite de cinco anos para essa decisão, salvo se comprovada má-fé. Estando, portanto, a análise da prestação de contas do referido convênio finalizada à época, nos termos do parecer que concluiu pela sua aprovação.
57. Antes de se iniciar a análise das alegações do responsável, convém adiantar que se posiciona pelo acolhimento de parte de sua defesa. Pois, a partir da análise do relatório de auditoria, consideraram-se falhos e insuficientes os procedimentos adotados pela equipe de fiscalização, à época, que deram origem ao apontamento de não localização dos referidos equipamentos (Irregularidade 1) . Tal consideração torna insubsistente o achado de auditoria que registrou a ocorrência de dano ao erário no valor histórico de R$ 109.708,82, conforme será explicado mais adiante.
58. Quanto às demais alegações, contudo, posiciona-se pela rejeição dessas, consoante descreve-se a seguir.
59. Convém ressaltar que este Tribunal tem se manifestado no sentido de que não há prejuízo ao exercício do contraditório e da ampla defesa em razão da ausência de oportunidade de defesa na fase interna de TCE. Pois, nessa etapa, em que se coletam evidências para fins de apuração dos fatos e das responsabilidades, não há ainda uma relação processual constituída, sendo que a garantia ao direito de defesa ocorre na fase externa, iniciada no âmbito do TCU, com o chamamento dos responsáveis aos autos, a partir da suas citações válida (Acórdão 161/2010-TCU-Segunda Câmara e 2016/2018-2ª Câmara, Relator Aroldo Cedraz; Acórdão 7006/2012-TCU-Segunda Câmara, Relatora Ana Arraes; Acórdão 7880/2014-TCU-Primeira Câmara e 1522/2016-Plenário, Relator Benjamin Zymler; Acórdão 4938/2016-TCU-Primeira Câmara, Relator Bruno Dantas; entre outros) .
60. Dessa forma, a alegação de que a reanálise da prestação de contas do responsável, sem a sua ciência e sem que ele pudesse se manifestar, tenha gerado algum prejuízo ao contraditório e ampla defesa não pode ser acatada.
61. Deve-se destacar, ainda, que os processos de controle externo não se submetem aos ditames de decadência da Lei 9784/1999, que regula o processo administrativo no âmbito da Administração Pública Federal. 
62. Impende mencionar que o Supremo Tribunal Federal já se pronunciou acerca dessa matéria, concluindo que não incide a decadência administrativa em face da inaplicabilidade do art. 54 da Lei 9784/1999 aos processos por meio dos quais o TCU exerce sua competência constitucional de controle externo prevista no inciso III do art. 71 da Constituição Federal (MS 24859, MS 24997, MS 25090, MS 25192, MS 25256 e MS 25440) .
63. Também esta Corte de Contas, por meio da Decisão 1020/2000-Plenário, firmou o entendimento de que a Lei 9784/1999 não tem aplicação obrigatória sobre os processos de sua competência, apontando no mesmo sentido os Acórdão 515/2004-TCU-Plenário, 1757/2004-1ª Câmara, 754/2004-1ª Câmara, 83/2004-2ª Câmara, entre outros. 
64. Nesses casos, prevaleceu a compreensão de que o controle externo possui rito peculiar, estabelecido na Lei 8443/1992, dada a sua natureza especial, contando com a excepcionalidade prevista no art. 69 da aludida Lei 9784/1999, segundo o qual os processos administrativos específicos continuarão a se reger por lei própria.
65. Tais considerações têm o condão de afastar a aplicabilidade da Lei 9784/1999 do caso em tela e tornar insubsistente a alegação de ocorrência de decadência defendida pelo responsável.
66. Por outro lado, entende que o registro efetuado pelo Denasus/CGU, referente à não localização de equipamentos/materiais, encontra-se eivado de vícios que impelem a conclusão pela insubsistência desse achado de auditoria. Pois observou-se que os procedimentos de auditoria executados, que deram origem a essa irregularidade, apresentam falhas.
67. Convém relembrar que esse achado decorreu da afirmação de que não foram localizados cerca de 65 equipamentos/materiais durante a fiscalização efetuada pela equipe de auditoria (peça 28, p. 55-59) , sendo que o plano de trabalho vinculado ao Convênio 2283/2000 (Siafi 408890) previa, inicialmente, a aquisição de 156 equipamentos/materiais (peça 23, p. 2 e 5-19) . 
68. De início, observa-se que a própria forma de condução da auditoria a tornou extremamente singular. 
69. Realizada a partir de visita ao município de Itaboraí/RJ, entre os meses de janeiro e fevereiro de 2006 (peça 28, p. 6) , a fiscalização apenas se encerrou em 18/8/2015, por meio da assinatura do coordenador do trabalho no Relatório de Auditoria nº 5237 (peça 28, p. 60 e 61) , após o término da participação dos membros da equipe de fiscalização em 4/8/2015 (peça 27, p. 2) . Ou seja, passaram-se mais de nove anos do início da auditoria até a sua conclusão com a emissão de seu respectivo relatório.
70. Além disso, em que pese os equipamentos/materiais arguidos não tenham sido localizados durante verificação in loco, realizada em 2006, apenas em 19/8/2015 a equipe de auditoria indagou o ex-prefeito sobre esse achado (peça 26, p. 4) . 
71. Ressalte-se que não há explicações/justificativas no relatório (peças 26-28) quanto ao fato de o gestor não ter sido questionado sobre essa impropriedade ainda quando exercia o seu mandato eletivo, o qual se encerrou apenas em 31/12/2008, isto é: mais de dois anos após a constatação da irregularidade apontada pela equipe de auditoria. 
72. Ao contrário, inexiste qualquer informação no relatório de auditoria demonstrando alguma tentativa de oficializar à prefeitura, à direção do hospital municipal ou ao ex-gestor, antes do ano de 2015, para que fossem apresentadas justificativas quanto à não localização dos equipamentos/materiais em 2006. 
73. Convém destacar que, caso a equipe de auditoria tivesse feito tal questionamento e a esse fossem oferecidas respostas/justificativas plausíveis de que os equipamentos/materiais se encontravam em outras unidades, a emissão de uma simples recomendação, ao final da auditoria, de que esses fossem restituídos ao hospital municipal teria sido suficiente para sanear a irregularidade. Posicionamento diametralmente diverso da proposta de restituição do valor integral desses itens.
74. Isso adquire maior relevância ao se observar que uma vistoria realizada anteriormente, pelo Ministério da Saúde, havia constatado que o convênio foi executado em 100% e que os equipamentos/materiais adquiridos teriam sido integralmente localizados (Relatório de Verificação in Loco nº 234-2/2004, à peça 31, p. 6) .
75. Também se verificou que não constam dados no relatório do Denasus/CGU de como a equipe efetuou as buscas aos referidos equipamentos. Não se informa quais setores administrativos foram contatados, se o serviço de controle de almoxarifado do hospital foi informado do fato e teve a oportunidade de apresentar explicações quanto à localização desses itens etc. O relatório também não registra a execução de outros procedimentos com vistas a corroborar a ocorrência do achado (peça 27, p. 6, item 'II - METODOLOGIA', e peça 28, p. 37-46, item 3.7.2, e p. 48, item 'IV - CONCLUSÃO') .
76. Ao contrário, da leitura do relatório conclui-se que a equipe de auditoria não cotejou a sua constatação com qualquer possível justificativa justamente porque não efetuou qualquer questionamento sobre o achado apontado junto aos gestores do hospital municipal, ou a outro possível responsável à época. Somente após mais de nove anos da constatação desse achado houve uma movimentação, em 2015, com vistas a oportunizar que alguém se manifestasse sobre sua ocorrência. 
77. Ou seja, a equipe de auditoria não registrou evidências suficientes que respaldassem o achado nem atuou de forma tempestiva com vistas a permitir a manifestação dos responsáveis sobre a não localização dos equipamentos/materiais à época, inviabilizando que esses pudessem trazer informações sobre os referidos itens e, até mesmo, tentassem sanear a possível irregularidade.
78. Percebe-se que a condução desses procedimentos de auditoria foi de encontro a diversas boas práticas de fiscalização, referentes à adoção de prudência, cautela e zelo de modo a reduzir ao mínimo a possibilidade de erros. Isso enfraqueceu o próprio achado, tendo o condão de descaracterizar a sua ocorrência em face da evidência trazida não se mostrar suficiente e apropriada para sustentar a irregularidade apontada.
79. Por isso, entende-se que o Tribunal deve considerar insubsistente o achado de auditoria referente à não localização de equipamentos/materiais hospitalares (Irregularidade 1) e, por conseguinte, afastar a ocorrência de dano ao erário no valor histórico de R$ 109.708,82.
Outras Considerações Sobre As Irregularidades Apontadas
80. Verificou-se que o Relatório Completo de Tomada de Contas Especial nº 210/2017 registrou que ocorrera em 2017 a restituição de parte do débito imputado ao responsável. 
81. O montante ressarcido de R$ 326,27 (conforme comprovante SISGRU 2017RA005601, mencionado à peça 42, p. 5, item 'VIII - RECOLHIMENTO', e constante da peça 3) refere-se ao valor histórico de R$ 77,99 relativo ao saldo em conta corrente à época dos recursos repassados por força do Convênio nº  2283/2000 (Irregularidade 4) . 
82. Por isso, o tomador de contas desconstituiu a cobrança desse débito de seu relatório (peça 42, p. 3) .
83. Contudo, o auditor que elaborou a instrução preliminar, à peça 48, discordou da dedução dessa parcela histórica (peça 48, p. 4, § 19, item 'd') , não considerando esse ressarcimento nos valores constantes da citação encaminhada ao responsável (peça 48, p. 6 e 7, e peça 51, p. 6) . 
84. Ressalte-se que, em sua instrução, ele não menciona o reembolso detectado pelo tomador de contas especial, por isso acredita-se que a não inclusão dessa restituição na citação tratou-se de uma falha.
85. Em que pese o pagamento apurado não tenha o condão de afastar a ocorrência dessa irregularidade, entende-se que esse ressarcimento impõe o desconto de R$ 326,27 do valor do débito imputado ao responsável, considerando-se a data de pagamento da referida GRU como 17/8/2017 (peça 3) .
86. Ressalte-se que isso tem o condão de beneficiar o responsável, ao diminuir o débito que lhe foi imputado, mantendo a validade da citação efetuada. Esse entendimento encontra amparo no art. 171 do Regimento Interno do TCU, o qual dispõe que nenhum ato será declarado nulo se do vício não resultar prejuízo para a parte, para o erário, para a apuração dos fatos pelo Tribunal ou para a deliberação adotada.
CONCLUSÃO
87. Em face da análise promovida na seção 'Exame Técnico', propõe-se acatar parcialmente as alegações de defesa apresentadas pelo Sr. Cosme José Salles referentes à ocorrência da Irregularidade 1 (aquisições de equipamentos que não foram destinados à utilização na unidade de saúde a que se vinculou o objeto conveniado, não sendo esses itens localizados) , descaracterizando o débito no montante histórico de R$ 109.708,82.
88. Com relação às demais impropriedades (Irregularidades 2, 3 e 4) , referentes à conta dos recursos repassados por força do Convênio 2283/2000, considera-se que as alegações do responsável não foram suficientes para sanear as irregularidades a ele atribuídas, relativas à: (i) realização de despesas no valor de R$ 3.104,74, sem a devida prestação de contas; (ii) realização de despesa referente à tarifa bancária no valor de R$ 12,00; e (iii) falta de devolução do saldo dos recursos repassados no valor de R$ 77,99.
89. Contudo, propõe-se considerar pago o montante de R$ 326,27, o qual deve ser creditado utilizando-se a data de pagamento de 17/8/2017 (peça 3) .
90. Tendo em vista que não constam dos autos elementos que permitam reconhecer a boa-fé do responsável, sugere-se que as contas do Sr. Cosme José Salles sejam julgadas irregulares, nos termos do art. 202, § 6º, do RI/TCU, com a imputação do débito atualizado monetariamente e acrescido de juros de mora, nos termos do art. 202, §1º do RI/TCU, descontado o valor já recolhido.
91. Entretanto, em face da ocorrência da prescrição da pretensão punitiva no âmbito do TCU, pois se decorreram mais de dez anos entre a incidência dessas irregularidades, ocorridas em data anterior à 28/12/2007 (peça 48, p. 6 e 7, e peça 51, p. 6) , e o pronunciamento pela citação do responsável, exarado em 24/9/2018 (peça 50) , desconsidera-se a possibilidade de aplicação da multa prevista no art. 57 da Lei 8443/1992.
PROPOSTA DE ENCAMINHAMENTO
92. Diante do exposto, submetemos os autos à consideração superior, propondo ao Tribunal:
a) acartar parcialmente as alegações de defesa apresentadas pelo Sr. Cosme José Salles (CPF XXX.136.787-XX) ;
b) com fundamento nos arts. 1º, inciso I, 16, inciso III, alíneas 'b' e 'c', da Lei 8.443/1992 c/c os arts. 19 e 23, inciso III, da mesma Lei, e com arts. 1º, inciso I, 209, incisos II e III, 210 e 214, inciso III, do Regimento Interno, que sejam julgadas irregulares as contas do Sr. Cosme José Salles (CPF XXX.136.787-XX) , na condição de prefeito do município de Itaboraí/RJ no período de 1º/1/2001 a 31/12/2008, e condená-lo ao pagamento das quantias a seguir especificadas, com a fixação do prazo de quinze dias, a contar da notificação, para comprovar, perante o Tribunal (art. 214, inciso III, alínea 'a', do Regimento Interno) , o recolhimento das dívidas aos cofres do Fundo Nacional de Saúde, atualizadas monetariamente e acrescidas dos juros de mora, calculados a partir das datas discriminadas, até a data dos recolhimentos, na forma prevista na legislação em vigor, abatendo-se, na oportunidade, os valores já ressarcidos.
	VALOR ORIGINAL (R$) 
	DATA DA OCORRÊNCIA

	3.104,74 (D) 
	31/10/2007

	12,00 (D) 
	21/12/2007

	77,99 (D) 
	27/12/2007

	326,27 (C) 
	17/08/2017

Valor atualizado até 06/02/2019, incluídos juros de mora: R$ 9.256,45
c) autorizar, desde logo, nos termos do art. 28, inciso II, da Lei 8.443/1992, a cobrança judicial das dívidas caso não atendida a notificação;
d) 	autorizar, caso requerido, o pagamento da dívida do Sr. Cosme José Salles (CPF XXX.136.787-XX) em até 36 parcelas mensais e consecutivas, nos termos do art. 26 da Lei 8.443/1992 c/c o art. 217 do Regimento Interno, fixando-lhes o prazo de quinze dias, a contar do recebimento da notificação, para comprovar perante o Tribunal o recolhimento da primeira parcela, e de trinta dias, a contar da parcela anterior, para comprovar os recolhimentos das demais parcelas, devendo incidir sobre cada valor mensal, atualizado monetariamente, os juros de mora devidos, na forma prevista na legislação em vigor; 
e) 	encaminhar cópia da deliberação que vier a ser emitida ao Fundo Nacional de Saúde e ao Procurador-Chefe da Procuradoria da República no Rio de Janeiro, nos termos do § 3º do art. 16 da Lei 8.443/1992 c/c o § 7º do art. 209 do Regimento Interno do TCU, para adoção das medidas cabíveis; 
f) comunicar ao responsável que o relatório e o voto que fundamentam a deliberação emitida podem ser acessados por meio do endereço eletrônico www.tcu.gov.br/acordaos e que, caso haja interesse, o Tribunal pode enviar-lhe cópia desses documentos sem qualquer custo".
Enfim, por intermédio do Exmo. Sr. Subprocurador-Geral Lucas Rocha Furtado, o Ministério Público junto ao TCU (MPTCU) manifestou a sua parcial concordância em relação à aludida proposta da unidade técnica, lançando, para tanto, o seu parecer à Peça 60 nos seguintes termos:
" (...) O responsável, ex-prefeito do município de Itaboraí/RJ, foi citado nesta tomada de contas especial em face de quatro irregularidades verificadas na execução do Convênio 2283/2000, firmado com o Ministério da Saúde, que somaram dano eventual no valor de R$ 112.903,55.
A defesa apresentada à peça 55 foi acolhida pela unidade técnica no que tange à não localização de equipamentos na unidade de saúde para a qual eles deveriam ser destinados, o que elidiu R$ 109.798,82 do prejuízo suposto inicialmente. As irregularidades remanescentes consistem na realização de despesa posteriormente à vigência do convênio e à apresentação da prestação de contas, no valor de R$ 3.104,74; no pagamento de tarifa bancária com os recursos do convênio, no valor de R$12,00; e na fala de devolução do saldo dos recursos repassados, no valor de R$ 77,99.
A instrução, então, considerando que 'não constam dos autos elementos que permitam reconhecer a boa-fé do responsável', propõe que as contas do ex-prefeito sejam julgadas irregulares, com sua condenação ao pagamento de débito no valor de R$ 3.194,74, abatida a importância de R$ 326,27 já devolvida.
Com as devidas vênias, manifesto-me parcialmente de acordo com as conclusões havidas na instrução. Ao contrário da unidade técnica, não estou seguro de que os autos não contenham elementos para o reconhecimento da boa-fé do ex-prefeito. Sem qualquer indício de locupletamento ou má-fé, é difícil crer que irregularidades que representam 0,27% do valor gerido (o valor total do convênio foi de R$ 1.200.000,00) não decorreriam de falhas meramente administrativas e ordinárias.
Nesse contexto, proponho que o responsável seja cientificado para recolher a importância remanescente devida, nos termos do § 1º do art. 12 da Lei 8.443/1992.
Ciente de que o Regimento Interno do TCU, em seu art. 62, § 2º, dispõe que o Ministério Público, 'na oportunidade em que emitir o seu parecer, (...) , mesmo que suscite questão preliminar, manifestar-se-á também quanto ao mérito, ante a eventualidade daquela não ser acolhida', considero oportuno lembrar as ponderações que propus no parecer exarado no TC Processo 037.096/2011-7 e que foram acolhidas no voto condutor do Acórdão 6481/2014-TCU-Segunda Câmara, no sentido de que o dispositivo regimental em tela encerra não imposição, mas sugestão".
É o Relatório.

8.1. Michel Valadares Sader (135226/OAB-RJ), entre outros, representando Cosme Jose Salles.

Subprocurador-Geral Lucas Rocha Furtado.

TOMADA DE CONTAS ESPECIAL. CONVÊNIO. FUNDO NACIONAL DE SAÚDE. PARCIAL IMPUGNAÇÃO DOS DISPÊNDIOS. CITAÇÃO. REJEIÇÃO PARCIAL DAS ALEGAÇÕES DE DEFESA. BOA-FÉ DO RESPONSÁVEL, DIANTE DOS ELEMENTOS DE CONVICÇÃO ATÉ AQUI OBTIDOS PELO TCU. FIXAÇÃO DE NOVO PRAZO PARA O RECOLHIMENTO DO DÉBITO.

TOMADA DE CONTAS ESPECIAL (TCE)

Secretaria de Controle Externo de Tomada de Contas Especial (SecexTCE).

Trata-se de tomada de contas especial instaurada pelo Fundo Nacional de Saúde (FNS) em desfavor do Sr. Cosme José Salles, como então prefeito de Itaboraí - RJ (gestão: 2001-2004 e 2005-2008) , diante da parcial impugnação dos dispêndios realizados no âmbito do Convênio nº  2283/2000 (Siafi 408890) destinado à aquisição de equipamentos e materiais permanentes para o Hospital Municipal Desembargador Leal Júnior sob o valor de R$ 1.200.000,00, tendo a vigência do aludido ajuste sido estipulada para o período de 29/12/2000 a 26/7/2007.
Em linhas gerais, após a realização de duas vistorias in loco e da aprovação da prestação de contas final do ajuste apresentada em 31/10/2007, o órgão concedente passou a impugnar parcialmente os dispêndios promovidos no âmbito do aludido ajuste, ante as conclusões do Relatório nº  5237/2015 do Departamento Nacional de Auditoria do SUS (Denasus) , apontando as seguintes irregularidades (Peças 20-43) : "a) Realização de despesas na aquisição de equipamentos não localizados pela equipe de auditoria: R$ 109.708,82; b) Realização de pagamentos sem prestação de contas e fora da vigência do convênio: R$ 3.104,74; e c) Pagamento indevido de tarifas bancárias: R$ 12,00".
No âmbito do TCU, a SecexTCE promoveu a citação do Sr. Cosme José Salles em face das referidas irregularidades, aí incluída a falta de devolução do saldo remanescente na conta vinculada do ajuste, tendo o responsável apresentado a sua defesa com a alegação, em suma (Peça 55) , de que: (a) não teria sido comunicado previamente sobre a realização da auditoria do Denasus; (b) teria transcorrido o período superior a dez anos entre o suposto dano e a primeira notificação recebida; (c)  teria transcorrido o período superior a 600 dias desde a primeira manifestação do concedente sobre a prestação de contas final da avença, não podendo a sua reanálise (ocorrida 7 anos depois) reformular essa decisão; e (d) a auditoria não teria solicitado a apresentação pelo município das justificativas sobre os bens não localizados.
De todo modo, após a análise final do feito, a SecexTCE propôs o parcial acolhimento das alegações de defesa do responsável para julgar irregulares as suas contas e condená-lo ao pagamento do débito remanescente nos autos, deixando, porém, de pugnar pela aplicação da multa legal ante a prescrição da pretensão punitiva do TCU.
O MPTCU, por outro lado, propôs a notificação do responsável para o recolhimento do débito apurado nos autos, nos termos do art. 12, § 1º, da Lei nº  8.443, de 1992, destacando que o débito remanescente corresponderia a 0,27% do total gerido, e, para tanto, o Parquet especial teria assinalado que as irregularidades remanescentes consistiriam na realização de dispêndio posteriormente à vigência do convênio e à apresentação da prestação de contas sob o valor de R$ 3.104,74, além do pagamento de tarifa bancária com os recursos do convênio sob o valor de R$ 12,00 e da falta de devolução do saldo dos recursos repassados sob o valor de R$ 77,99, salientando, ainda, que o TCU poderia reconhecer a boa-fé do então prefeito.
Incorporo o parecer da unidade técnica, com as adicionais sugestões do MPTCU, a estas razões de decidir.
A SecexTCE ressaltou que a suposta aquisição de equipamentos sem a destinação à unidade de saúde vinculada ao ajuste teria se mostrado inconsistente, pois o fornecimento de 100% dos bens previstos já teria sido atestado pelo órgão concedente na vistoria realizada em 2004, destacando que a auditoria do Denasus (realizada em 2006, mas concluída apenas em 2015) sequer teria questionado a administração sobre a possível destinação dos bens não localizados, ao passo que a última vistoria do FNS teria assinalado que o município disporia de "um sistema de controle de entrada e distribuição do (s) equipamento (s) adquirido (s) com recursos do convênio, e, quando da verificação 'in loco', constatou-se seu adequado funcionamento" (Peça 31) .
A partir, ainda, do confronto entre a lista de 65 itens não localizados pela equipe do Denasus (Peça 28, p. 38-47) e a relação de quase 600 itens adquiridos no âmbito do ajuste (Peça 25) , verificouse que os bens não localizados no aludido hospital teria sido adquiridos pelo município, tendo a respectiva identificação de tombamento sido indicada na referida lista, e, assim, não haveria evidências de que esses bens não teriam sido destinados à aludida unidade de saúde, até porque não foi feito o inventário patrimonial completo, nem, tampouco, a correspondente verificação da eventual baixa ou transferência de itens para outra unidade de saúde do município.
Nessa mesma esteira, não sobressairia a indicação de que a auditoria teria colhido a manifestação do gestor responsável pela unidade de saúde sobre as aludidas ocorrências e, a despeito de o relatório do Denasus ter sido conhecido pelo então prefeito (Peça 26, p. 4) , pode-se vislumbrar o suscitado prejuízo à defesa do responsável, já que o aludido relatório só foi produzido em 18/8/2015 (depois de passados mais de 9 anos desde o trabalho de campo realizado no período de 26/1 a 2/2/2006 - Peça 27, p. 6, e Peça 28, p. 6 e 60-61) , quando o Sr. Cosme José Salles ainda exercia o mandato de prefeito e teria as condições de apresentar as suas tempestivas justificativas.
Mostra-se adequada, pois, a proposta para o acolhimento das alegações de defesa do responsável sobre essa falha, sem prejuízo, contudo, de rejeitar as demais alegações de defesa, em sintonia com o parecer da unidade técnica, até porque o gestor-responsável não apresentou as informações e os documentos capazes de afastar o dano apurado nos autos, devendo-se abater, contudo, o crédito inerente ao valor de R$ 326,27 (restituído pelo município em 17/8/2017 - Peça 3) , podendo a correspondente restituição ser usada para diminuir o débito em benefício do responsável, a despeito de não ter sido anunciada no ofício de citação (Peça 51) .
Bem se sabe que a jurisprudência do TCU é firme no sentido da responsabilidade pessoal do gestor pela comprovação da boa e regular aplicação dos recursos federais recebidos mediante convênio ou instrumentos congêneres, submetendo todo aquele que administra recursos públicos ao dever de demonstrar o correto emprego dos valores federais, nos termos do art. 70, parágrafo único, da Constituição de 1988 e do art. 93 do Decreto-Lei nº 200, de 1967 (v.g.: Acórdãos 27/2004 e 1.569/2007, da 2ª Câmara, e Acórdãos 11/1997, 1.659/2006 e 59/2009, do Plenário) .
A boa-fé do responsável pode ser, contudo, vislumbrada nos autos, a despeito da ausência de maiores justificativas sobre o diminuto dispêndio em data posterior à prestação de contas sob o valor de R$ 3.104,74, além do reduzido pagamento de tarifa bancária e da ausência de devolução tempestiva do saldo remanescente da avença, podendo o TCU promover, assim, a fixação de novo prazo para o recolhimento do débito, nos termos do art. 12, § 2º, da Lei nº 8.443, de 1992, em sintonia com o parecer do MPTCU.
Entendo, portanto, que o Tribunal deve fixar o novo prazo para o recolhimento do débito apurado nos autos, diante dos elementos de convicção até aqui obtidos pelo TCU.
	Ante o exposto, pugno pela prolação do Acórdão ora submetido a este Colegiado.
TCU, Sala das Sessões, em 16 de abril de 2019.
Ministro-Substituto ANDRÉ LUÍS DE CARVALHO 
Relator